【裁判字號】    97,上易,2
【裁判日期】    970409
【裁判案由】    竊佔
【裁判全文】
臺灣高等法院高雄分院刑事判決           97年度上易字第2號
上  訴  人  臺灣高雄地方法院檢察署檢察官
被      告  戊○○
被      告  丙○○
共 同選 任  謝秋蘭律師
辯  護  人
上列上訴人因被告竊佔案件，不服臺灣高雄地方法院96年度易字
第805 號中華民國96年11月28日第一審判決（起訴案號：臺灣高
雄地方法院檢察署94年度偵字第23335 號），提起上訴，本院判
決如下：
    主  文
上訴駁回。
    理  由
一、公訴意旨略以：被告戊○○為賢祥交通事業有限公司（下稱
    賢祥公司）負責人，被告丙○○為賢祥公司之稅務代理人。
    緣被告戊○○經營貨運業務須設置停車場，遂委託被告丙○○代為尋找停車場設置地點；被告丙○○於民國93 年11 月
    8 日，代理賢祥公司向許老業借用渠等所有坐落於高雄縣大
    社鄉○○段1056、1056之1 、1057與1058地號土地（下稱許
    老業之土地）作為停車場使用，並向財政部國有財產局台灣
    南區辦事處（下稱國產局南區辦事處）申請使用鄰近土地即
    坐落於高雄縣大社鄉○里段1148-1地號之國有非公用土地（
    下稱系爭土地）。詎被告戊○○與丙○○均明知國有財產局
    並未核准其使用上開國有土地，竟意圖為自己不法之利益，
    基於竊佔國有土地之犯意聯絡，於93年11月間某日起，為方
    便辦公而在系爭土地上設置貨櫃屋、鐵皮屋、木造平屋與棚
    架等建築物，並堆置雜物，設置停車場，竊佔系爭土地達57
    1 平方公尺，因認被告2 人涉犯刑法竊佔罪嫌云云。
二、按犯罪事實應依證據認定之，無證據不得認定犯罪事實，刑
    事訴訟法第154 條第2 項定有明文。次按認定犯罪事實所憑
    之證據，雖不以直接證據為限，間接證據亦包括在內；然而
    無論直接或間接證據，其為訴訟上之證明，須於通常一般之
    人均不致有所懷疑，而得確信其為真實之程度者，始得據為
    有罪之認定，倘其證明尚未達到此一程度，而有合理之懷疑
    存在時，事實審法院復已就其心證上理由予以闡述，敘明其
    如何無從為有罪之確信，因而為無罪之判決，尚不得任意指
    為違法。又刑事訴訟法第161 條第1 項規定：檢察官就被告
    犯罪事實，應負舉證責任，並指出證明之方法。因此，檢察
    官對於起訴之犯罪事實，應負提出證據及說服之實質舉證責
    任。倘其所提出之證據，不足為被告有罪之積極證明，或其
    指出證明之方法，無從說服法院以形成被告有罪之心證，基
    於無罪推定之原則，自應為被告無罪判決之諭知（最高法院
    76年台上字第4986號判例、92年度台上字第128 號判例參照
    ）。
三、證據能力部分
（一）按被告以外之人（包括證人、鑑定人、告訴人、被害人及
      共同被告等）於審判外之陳述雖不符刑事訴訟法第159 條
      之1 至之4 等四條之規定，而經當事人於審判程序同意作
      為證據，法院審酌該言詞陳述或書面陳述作成時之情況，
      認為適當者，亦得為證據；當事人、代理人或辯護人於法
      院調查證據時，知有刑事訴訟法第159 條第1 項不得為證
      據之情形，而未於言詞辯論終結前聲明異議者，視為有前
      項之同意，同法第159 條之5 定有明文。本件國產局南區
      辦事處93年12月16日台財產南改字第0930048263號函影（
      偵卷12-13 頁）及國產局南區辦事處94年11月22日函（偵
      卷26頁）、94SH00000-00土地勘清查表影本1 件及相片4
      張（偵卷29-31 頁）、國產局南區辦事處94年6 月10日台
      財產南改字第0940021960號函（偵卷32頁）、賢祥公司94
      年5 月30日函影本1 件（偵卷33頁）、國產局南區辦事處
      94年6 月9 日、94SH00000-00土地勘清查表及相片6 張（
      偵卷34-37 頁）、94SH00000-00土地勘清查表影本1 件及
      相片5 張（偵卷38-42 頁）。高雄市監理處94年4 月8 日
      高市監三字第0940007591號函（偵卷43頁）、國產局南區
      辦事處94年4 月21日台財產南改字第0940016213號函（偵
      卷44頁）、許老業94年1 月19日申請書（偵卷45頁）、賢
      祥公司和許老業、張金泉2 人之93年11月8 日土地無償借
      用同意書（偵卷47頁）、國產局南區辦事處94年3 月3 日
      會勘紀錄（偵卷48頁）、94年3 月31日賢祥公司申請書（
      偵卷49頁）、國產局南區辦事處94年3 月30日台財產南改
      字第0940012751號函（偵卷50頁）、94年4 月11日台財產
      南改字第0940012837號函（偵卷51頁）、94年2 月4 日台
      財產南改字第0940002527號函（偵卷52頁）、許老業94年
      2 月4 日申請書及其附件（偵卷53-5 4頁）、國產局南區
      辦事處94年1 月7 日台財產南改字第0940000914號函（偵
      卷56頁）、94年1 月7 日台財產南改字第0940000914號函
      （偵卷57頁）、93年12月1 日台財產南改字第0930045098
      號函（偵卷58頁）、賢祥公司93年11月25日使用國有非公
      用土地供通行使用申請書及切結書（偵卷59-62 頁）、賢
      祥公司94年1 月18日致財政部國有財產局台灣南區辦事處
      函（偵卷63頁）、國產局南區辦事處93年12月10日93SZ00
      000-00土地勘清表暨照片5 張（偵卷69-73 頁）、許老業
      與林文和90年10月15日土地租賃契約書 (偵卷82-83 頁)
      、賢祥公司94年4 月-6月補償金繳納證明（偵卷89頁）、
      高雄市監理處93年10月15日高市監三字第0930024923號函
      （偵卷92頁）、國產局南區辦事處94年1 月7 日台財產南
      改字第0940000914號函（偵卷93頁）、地籍圖（偵卷96-9
      7 頁）、95SK00000-00土地堪清查表（偵卷108-109 及11
      4 頁）、賢祥公司95年2 月22日函（偵卷129 頁）、國產
      局南區辦事處93年12月16日台財南改字0930048263號函、
      許老業與林文和90年10月15土地租債契約書、地籍圖、93
      年10月9 日彩色照片1 張（原審一卷62～67頁）、國產局
      南區辦事處95年12月13日台財南改字0950050907號函暨土
      地使用補償金單據（原審一卷71-73 頁）、93年7 月9 日
      江盧笑國有耕地租賃契約書（原審二卷28頁）、賢祥公司
      93年12月13日申請書（原審二卷43頁），上開書面證據，
      其性質雖均屬傳聞證據。惟依同法第159 條之5 第2 項之
      規定，然其等所為之上開書面內容，業經本院審理時予以
      提示並告以要旨，且各經檢察官、辯護人及被告等人表示
      意見。當事人或辯護人已知上述傳聞證據，且未於言詞辯
      論終結前對該等內容異議，依上開規定，前揭書面證據，
      已視為當事人同意，而均有證據能力。
（二）按被告以外之人於偵查中向檢察官所為陳述，除顯有不可
      信之情況者外，得為證據，同法第159 條之1 第2 項定有
      明文。本件證人甲○○於偵中證述（偵卷23-24 頁）、許
      老業偵中證述（偵卷78-79 頁）、乙○○偵中證述（偵卷
      111-112 頁）均於檢察官偵查中所為之證述（均已具結）
      ，其未曾提及檢察官在偵查時有不法取供之情形，亦無證
      據證明上開供述有顯不可信之情況，依上說明，其於偵查
      中之證言自均具有證據能力。
四、公訴意旨認被告戊○○、丙○○2 人共同涉有刑法第320 條
    第2 項竊佔罪嫌，無非以：(1)被告丙○○於偵查中之供述、
    (2)證人即國有財產局承辦人甲○○、證人乙○○等人於偵查
    中具結後之證言、(3)國有財產局於93年12月10日、94年3 月
    3 日土地勘清查表、(4)許老業94年1 月19日「申請書」、賢
    祥公司94年1 月18日「說明書」、賢祥公司與許老業、張金
    泉於93年11月8 日所訂立之「土地無償借用同意書」、被告
    戊○○即賢祥公司於94年3 月31日「申請書」、(5)國有財產
    局94年11月22日台財南改字第0940049327號函及附件、94年
    1 月7 日台財南改字第0940000914號函、(6)賢祥公司93年11
    月25日申請通行使用國有土地切結書、94年4 月11日台財南
    改字第0940012837號函、95年1 月26日刑事陳報狀與附件、
    95年2 月27日刑事陳報狀及其附件、臺灣高雄地方法院檢察
    署公務電話紀錄等在卷可資佐證。然訊據被告戊○○、丙○○2 人均堅詞否認有何竊佔犯行，被告戊○○辯稱：鐵皮屋
    跟貨櫃屋非伊所建置，向許老業承租當時就已設置有貨櫃屋
    等物，伊只有委託會計師丙○○幫忙找停車場，其餘均不知
    情，賢祥公司的車確實沒有停到系爭土地等語。被告丙○○
    辯稱：伊是受被告戊○○委託代尋合法土地作為停車場，於
    93 年12 月13日以賢祥公司名義向國有財產局申請專案委託
    經營上開土地，國有財產局雖於94年3 月30日核准，惟因國
    產局南區辦事處所核之租金過高不符成本，賢祥公司於94年
    3 月31日申請註銷專案委託經營，而國有財產局已於94年4
    月11日核准撤銷。伊從未實際使用系爭土地及放置任何地上
    物，並已繳納該申請期間應視同承租使用之補償金，其之所
    以會檢附土地無償借用同意書及各種說明書等，乃為申請時
    需要所書寫，係依該局規定在申請書上須具結：「該地上已
    經他人放置不同地上物使用，須由本人自行排除」，故在附
    件中已說明概括承受該項他人佔用放置物品，惟實際情形其
    僅止於申請過程，並未真正開始使用等語。
五、本院查：
 (一) 按所謂竊佔他人之不動產，係指違背他人之意思，擅自佔
      據他人之不動產，而侵害他人對該不動產之所有權或支配
      權而言。惟行為人主觀上必須具備竊佔犯意，且意圖為自
      己或第三人不法之利益，而為佔據之行為，始足以構成竊
      佔罪；倘行為人主觀上欠缺構成要件故意，或不具備為自
      己或第三人不法利益之意圖，則無由構成本罪，其理甚屬
      灼然。
（二）被告2人是否曾占用系爭地段:
      國產局南區辦事處於93年11月25日受理賢祥公司申請系爭
      地段之使用權，於93年12月10日始派員前往系爭地點會勘
      ，發現其上已有設有貨櫃屋及簡陃房屋、棚架，並於94年
      1 月7 日發文許老業應繳納自88年12月至93年11月間占用
      系爭該地之使用補償金28萬8115元之事實，此有被告戊○○書立申請書、切結書在卷可按（偵卷94～95頁）、國產
      局南區辦事處人員乙○○製作勘查表（偵卷69頁）及國產
      局南區辦事處94年1 月7 日台財產南改字第0940000914號
      函可按（偵卷57頁）。而許老業乃於94年1 月19日向國產
      局南區辦事處申請重新核估補償金，並在申請書載明其自
      93年11月始將原占用之高縣大社鄉○○段1056、1056-1、
      1057、1058地號及隔鄰系爭1148-1地號土地一併「借予」
      賢祥公司做為停車場之事實，復有申請書在卷可按（偵卷
      45頁），國產局南區辦事處遂於94年3 月3 日派職員乙○○前往現場勘查發現場堆置有貨櫃屋、鐵皮屋及簡易棚架
      等地上物，即製有土地勘清查表之事實，此有土地勘清查
      表影本1 件及現場拍攝相片5 張在卷可按（偵卷38～42頁
      ）。另證人乙○○亦證稱:93 年12月10日當時系爭土地上
      有置放貨櫃屋還有雜物是賢祥交通公司的…我們到現場勘
      查時我們會先確認認他們的使用範圍及地上狀況，當時是
      呂先生（丙○○）說東西是他們的，他有表示國有土地範
      圍內的東西是他們的…我的印象中是先申請通行權，後來
      改為委託經營，第2 次（94年3 月3 日），第1 次（93年
      12月10日）看到的東西都還在（原審卷85～87頁、本院卷
      70頁）。且證人甲○○亦證稱: 本案是我們去看的時候，
      賢祥公司的代表跟我們說的，所以我們確認這貨櫃是他們
      的等語。另許老業則證稱: 他（國產局南區辦事處人員）
      有去現場問我（系爭地段是否占用?） ，我說我沒租約權
      ，但我都在走，又問我有無使用這塊地，我說有…（土地
      上有蓋貨櫃屋是誰蓋的？）我租給林文和（改名為丁○○
      ）讓他在那裡放車，他有用貨櫃並用鐵片蓋在那當廁所的
      樣子語（偵卷78～79頁），復有許老業與林文和90年10月
      15土地租債契約書（原審一卷64、65頁）。又證人蘇水滿
      復證稱: 有介紹土地給丙○○，大約93年間，我去找朋友
      在停車場旁的檳榔攤看到土地可以聲請監理站的停車場，
      我跟丙○○認識，就介紹丙○○去找林文和辦，然後他們
      就去處理，後來才知道有一部份是國有財產局的地…我當
      時介紹丙○○時土地上就有相片所示（國產局南區辦事處
      93年12月10日現場拍攝照片）的建築物等語（偵卷95頁）
      。另證人林文和雖證稱: 我向許老業承租的土地都是我轉
      租給各大車車主在使用…照片上之地上物（即偵卷36至37
      頁）那是各車主的東西云云（本院卷77頁），嗣經本院質
      何以知悉照片上之地上物是座落在係爭地段上，則又改稱
      : 我剛才以為那是（那些照片）是我向許老業承租土地上
      之櫃屋及鐵皮屋等語（本院卷77頁），復證稱: 照片上貨
      櫃屋、鐵皮屋作的廁所是放在我承租（許老業之土地）範
      圍等語（本院卷77頁）。又許老業於94年1 月19日向國產
      局南區辦事處申請重新核估係爭土地占用補償金之申請書
      、說明書及土地無償借用書均由許老業委託被告丙○○委
      託所書具之事實，業據被告丙○○供承在卷可按（偵卷10
      2 頁），而上開說明書上已敘明系爭地段借用前為空地，
      且經賢祥公司開始使用後，作為停車場使用後便陸續放置
      貨櫃屋及加蓋鐵皮屋，以為方便辦公使用等語，復有該紙
      說明書在卷可按（偵卷46頁）。又由許老業與賢祥公司書
      立土地無償借用同意書載明賢祥公司向許老業之土地借用
      之期間自93年11月8 日起之事實，復有土地無償借用同意
      書可按（偵卷47頁）。參諸賢祥公司事後已於94年12月1
      日繳清94年4 月迄6 月之占用系爭土地補償金1 萬8555元
      之事實，此有賢祥公司94年4 月至6 月補償金繳納證明可
      按（偵卷89頁），足證被告2 人自93年11月8 日起開始占
      用係爭地段之事實，已可確定。否則被告2 人事後何須再
      支付系爭土地補償金之理，故被告2 人上開所辯: 並未使
      用系爭地段云云，已不足採。
（三）本件被告2 人占用系爭土地是否有主觀上不之意圖:
      被告丙○○為賢祥公司尋覓適當停車場經由許老業之同意
      而於93年9 月30日以許老業所有土地，於93年9 月30日向
      高雄市監理處申請設置停車場，惟於93年10月15日遭高雄
      市監理處駁回之事實，此有高雄市監理處93年10月15日高
      市監三字第0930024923號函可按（偵卷92頁），嗣被告丙○○又於93年11月25日以與許老業相鄰之系爭土地，代理
      賢祥公司國產局主動向國產局南區辦事處表示願以國有土
      地公告也價年息百分之2 計算按年支付使用補償金之方式
      申請使用系爭土地權並書立保證書（保證不興建任何建物
      、構造物或施設圍障）及切結書，申請系爭土地使用權事
      實，此有被告戊○○書立申請書、切結書在卷可按（偵卷
      94 ～95 頁），惟國有財產局於93年12月10日派員勘查土
      地後，則以系爭地段屬都市計劃使用分區為住宅區，而未
      予同意之事實，復有國產局南區辦事處94年1 月7 日台財
      產南改字第0940000914號函影本可按（偵卷93頁）；賢祥
      公司遂於93年12月13日則改以專案委託經營系爭土地向國
      產局南區辦事處重新申請之事實，此有申請書在卷可按（
      原審二卷43頁）。國有財產局於94年1 月4 日再派職員乙○○等人至現場會勘，並以土地現為他人占用，如要申辦
      理委託經營，則須（申請人）自行切結辦理委託經營占用
      地上物自行排除之事實，此有93年12月16日台財產南改字
      第0930048263號函在卷可按（偵卷12、13頁）。並於94年
      3 月30日核准賢祥公司以委託經營方式使用系爭地段，惟
      應繳納系爭地段94年4 月1 日起至12月31日止之訂約權利
      金新台幣（下同）65萬1676元、經營權利金6 萬7112元、
      履約保證金10萬元之事實，此有94年3 月30日台財產南改
      字第0940012751號函可按（偵卷50頁），賢祥公司則以上
      開核准之金額過高，隨即於94年3 月31日申請註銷專案委
      託經營（偵卷49頁），並經國有財產局於94年4 月11日核
      准同意註銷之事實，復有94年4 月11日台財產南改字第09
      40012837號函可按（偵卷51頁）。足見被告2 人為取得許
      老業之土地使用權及系爭土地之通行權，已先後向高雄市
      監理處及國產局南區辦事處提出申請合法使用之事實，已
      可確認。又賢祥公司所承租之許老業之土地前，已由許老
      業已將其該土地轉租予林文和之事實，亦據證人林文和證
      述在卷（本院卷73頁），並證稱: 他（丙○○）沒有拿東
      西放，他只有說要向我租，並說要先向國有財產局租土地
      後再來跟我簽約…，所以租金還沒有談，因為賢祥公司表
      示裡面有卡到國有財產局土地，他要跟國有財產局談後才
      來跟我談租金，而到現在都還沒有談，後來我已搬離那裏
      等語。（本院卷74、75頁）。足見被告2 人見其主觀上對
      系爭土地，先後以支付土地補償金使用或以繳付契約權利
      金、經營權利金及履約保證金委託專案經營方式，欲取得
      系爭地段之合法使用權之事實，已甚明確，故尚難認被告
      2 人何竊佔之不法意圖。參以被告2 人果真有竊佔意圖，
      則何須於佔用後主動向國有財產局申請通行權或委託尃案
      經營，佔用後又繳付補償金之理。故被告2 人為賢祥公司
      申請停車場合法之設置，對於系爭土地之使用權而與國產
      局南區辦事處以書面文件申辦相關合法使用之相關程序，
      自難認主觀有何不法利益之犯意。故公訴人雖以被告2 人
      明知並無使用權源，而在國有財產局核准使用權之前，先
      予占用，即該當竊佔罪之構成要件，則有誤會。
（四）綜上所述，被告2 人為賢祥公司申設停車場而需使用系爭
      土地，其雖於93年11月8 日起即在系地段上搭建貨櫃屋等
      地上物，惟於93年11月25日起即主動以許老業之名義向國
      產局申請使用權並表示願以國有土地公告也價年息百分之
      2 計算按年支付使用補償金，嗣經國產局南區辦事處於94
      年3 月30日核准同意委託經營方式使用系爭地段，被告2
      人嗣因國產局南區辦事處核准委託經營所須支付之費用過
      高，再聲請撤銷委託經營，經國產局南區辦事處同意後，
      已繳付部分占用期間之補償金（94年4 月至6 月）及移除
      地上物，足見本件純係賢祥公司與國產局南區辦事處關於
      民事占用補償金所衍生之糾葛，自與刑事竊佔罪無涉。是
      既未有何證據足證被告2 人主觀上有竊佔系爭土地之不法
      意圖。此外，復查無其他積極證據足證被告2 人有何其他
      竊佔之犯行，被告2 人被訴竊佔罪自屬不能證明。
六、原審以不能證明被告2 人犯罪，而為被告2 人無罪之諭知，
    核無違誤；檢察官上訴意旨，指摘原判決不當，為無理由，
    應予駁回。
據上論斷，應依刑事訴訟法第368 條，判決如主文。
本案經檢察官姜麗儒到庭執行職務。
中    華    民    國    97    年    4     月    9     日
                  刑事第八庭    審判長法  官   李炫德
                                      法  官   郭玫利
                                      法  官   李政庭
以上正本證明與原本無異。
不得上訴。
中    華    民    國    97    年    4     月    9     日
                                      書記官   吳福連


司法院資訊處製作；財團法人民間司法改革基金會備份。
